ACORDAO-COMPLETO-2557316

ACÓRDÃO 2393/2022 ATA 41/2022 - PLENÁRIO

VISTA, relatada e discutida esta representação da Secretaria de Controle Externo de Aquisições Logísticas - Selog sobre indícios de irregularidades na aquisição de medicamentos para o enfrentamento da covid-19 pela Secretaria de Saúde - Semus de Imperatriz/MA.
ACORDAM os Ministros do Tribunal de Contas da União, reunidos em sessão do Plenário, ante os motivos expostos pelo Relator e com fundamento nos artigos, 12 § 3º, 26, 28 inc. II, 41, e 58, inciso II, da Lei 8.443/1992, c/c os artigos 217, 235, 237, inciso VI, e 268, inciso II, do Regimento Interno do TCU, em:
9.1. conhecer da representação para, no mérito, considerá-la procedente;
9.2. considerar Mariana Jales de Souza e Giselly Vieira Gomes revéis para todos os efeitos, dando-se prosseguimento ao processo;
9.3. rejeitar as razões de justificativa apresentadas por Raffael Cordeiro Milhomem Moreira, deixando, excepcionalmente, de aplicar-lhe sanção pecuniária;
9.4. aplicar a Mariana Jales de Souza multa no valor de R$ 6.000,00 (seis mil reais) , a ser recolhida aos cofres do Tesouro Nacional, com atualização monetária calculada da data deste acórdão até a data do pagamento, se este for efetuado após o vencimento do prazo abaixo estipulado;
9.5. aplicar a Giselly Vieira Gomes multa no valor de R$ 4.000,00 (quatro mil reais) , a ser recolhida aos cofres do Tesouro Nacional, com atualização monetária calculada da data deste acórdão até a data do pagamento, se este for efetuado após o vencimento do prazo abaixo estipulado;
9.6. fixar prazo de 15 (quinze) dias, a contar das notificações, para comprovação, perante o Tribunal, do recolhimento das dívidas acima imputadas;
9.7. autorizar a cobrança judicial das dívidas, caso não atendidas as notificações;
9.8. autorizar o seu pagamento em até 36 (trinta e seis) parcelas mensais consecutivas, caso venha a ser solicitado pelos responsáveis antes do envio do processo para cobrança judicial;
9.9. fixar o vencimento da primeira parcela em 15 (quinze) dias, a contar do recebimento das notificações, e o das demais a cada 30 (trinta) dias, com incidência dos respectivos encargos legais sobre o valor de cada prestação; 
9.10. alertar os responsáveis que a inadimplência de qualquer parcela acarretará vencimento antecipado do saldo devedor;
9.11. encaminhar cópia deste acórdão aos responsáveis e à Prefeitura Municipal de Imperatriz/MA, com a informação de que a íntegra do relatório e do voto que o fundamentam pode ser consultada no endereço eletrônico www.tcu.gov.br/acordaos.

Representação que aponta possíveis irregularidades na aquisição de medicamentos para distribuição e utilização na Rede Municipal de Saúde de Imperatriz/MA, destinados ao enfrentamento da emergência em saúde pública decorrente da covid-19.

Município de Imperatriz/MA

3. Responsáveis: Giselly Vieira Gomes (XXX.563.393-XX); Mariana Jales de Souza (XXX.767.783-XX); Raffael Cordeiro Milhomem Moreira (XXX.321.753-XX)

13.1. Ministros presentes: Bruno Dantas (na Presidência), Walton Alencar Rodrigues, Benjamin Zymler, Augusto Nardes, Vital do Rêgo, Jorge Oliveira (Relator) e Antonio Anastasia.
13.2. Ministros-Substitutos convocados: Augusto Sherman Cavalcanti e Marcos Bemquerer Costa.
13.3. Ministro-Substituto presente: Weder de Oliveira.

JORGE OLIVEIRA

A presente representação foi autuada por determinação da Ministra Ana Arraes, em despacho no TC Processo 016.867/2020-3, que tem por objeto o acompanhamento das aquisições públicas voltadas ao enfrentamento da covid-19. Apuram-se indícios de sobrepreço na Dispensa de Licitação 30/2020, realizada pela Secretaria de Saúde de Imperatriz/MA - Semus, para aquisição de medicamentos para distribuição e utilização na rede de saúde daquela municipalidade, que culminou com a celebração do Contrato 133/2020, junto à empresa A P S Macedo Eireli - Omega Hospitalar (CNPJ 35.369.804/0001-47) , no valor de R$ 4.343.250,00.
2.	Após instruções preliminares às peças 7 e 39, foi promovida audiência dos seguintes responsáveis: Mariana Jales de Souza, Secretária Municipal de Saúde; Giselly Vieira Gomes, coordenadora da Divisão de Vigilância em Saúde; e Raffael Cordeiro Milhomem Moreira, assessor jurídico da Semus.
3.	As razões de justificativa foram examinadas pela Secretaria de Controle Externo de Aquisições Logísticas - Selog na instrução de peça 65, nos seguintes termos:
"F. EXAME TÉCNICO
7. Preliminarmente, convém registrar ipsis litteris as irregularidades e as condutas atribuídas às responsáveis, Mariana Jales de Souza (CPF XXX.767.783-XX) e Giselly Vieira Gomes (CPF XXX.563.393-XX) , nos termos descritos na matriz de responsabilização anexa à instrução de peça 39:
Irregularidade 1: Aquisição dos medicamentos Ivermectina, Zinco e Enoxaparina Sódica junto à empresa APS Macedo Eireli. (Ômega Hospitalar) , quando havia no processo de aquisição oferta destes itens por preços inferiores, contrariando os princípios da economicidade e da eficiência previstos nos arts. 37 e 70 da Constituição Federal.
Responsável 1: Mariana Jales de Souza, CPF: XXX.767.783-XX.
	a) Conduta: ratificar, na condição de Secretária Municipal de Saúde de Imperatriz/MA, a Dispensa de Licitação (DL) 30/2020, e firmar o Contrato 133/2020 dela decorrente, com a empresa APS Macedo Eireli.
	b) Norma infringida: princípios da economicidade e da eficiência previstos nos arts. 37 e 70 da Constituição Federal.
Responsável 2: Giselly Vieira Gomes, CPF: XXX.563.393-XX.
	a) Conduta: subscrever, na condição de Coordenadora da Divisão de Vigilância em Saúde, e membro do Comitê Gestor da Covid de Imperatriz, o Termo de Justificativa que avalizou o resultado da Dispensa de Licitação (DL) 30/2020.
	b) Norma infringida: princípios da economicidade e da eficiência previstos nos arts. 37 e 70 da Constituição Federal.
Irregularidade 2: Aquisição de medicamentos em lote único, e não por itens, contrariando a Súmula TCU 247, que informa que é obrigatória a admissão da adjudicação por item e não por preço global, nos editais das licitações para a contratação de obras, serviços, compras e alienações, cujo objeto seja divisível, desde que não haja prejuízo para o conjunto ou complexo ou perda de economia de escala, tendo em vista o objetivo de propiciar a ampla participação de licitantes que, embora não dispondo de capacidade para a execução, fornecimento ou aquisição da totalidade do objeto, possam fazê-lo com relação a itens ou unidades autônomas.
Responsável 1: Mariana Jales de Souza, CPF: XXX.767.783-XX.
	a) Conduta: Ratificar, na condição de Secretária Municipal de Saúde de Imperatriz/MA, a Dispensa de Licitação (DL) 30/2020, e firmar o Contrato 133/2020 dela decorrente, com a empresa APS Macedo Eireli.
	b) Norma Infringida: Sumula 247, do Tribunal de Contas da União.
8. As responsáveis, regularmente notificadas da audiência em análise (peças 44, 45, 62 e 63) , não apresentaram as suas respectivas razões de justificativa para as condutas que lhes foram imputadas. Portanto, devem ser consideradas revéis, nos termos do art. 12, § 3º, da Lei 8.443/1992, destacando-se que, conforme análise que se segue, não aproveitam as alegações apresentadas pelo Sr. Raffael Cordeiro Milhomem Moreira (CPF XXX.321.753-XX) , único responsável a se manifestar.
F.1. Exame das audiências realizadas:
Razões de justificativa apresentadas por Raffael Cordeiro Milhomem Moreira (CPF XXX.321.753-XX) , em resposta ao Ofício 13276/2022-TCU/Seproc, de 29/3/2022 (peça 48) : 
9. Na instrução de peça 39, foram atribuídas duas irregularidades ao responsável, com as respectivas condutas, consoante exposto a seguir:
Irregularidade 1: Aquisição dos medicamentos Ivermectina, Zinco e Enoxaparina Sódica junto à empresa APS Macedo Eireli. (Ômega Hospitalar) , quando havia no processo de aquisição oferta destes itens por preços inferiores, contrariando os princípios da economicidade e da eficiência previstos nos arts. 37 e 70 da Constituição Federal.
Conduta do responsável: Emitir, na condição de assessor jurídico da Semus, o Parecer Jurídico 23/2020, que opinou pela possibilidade da contratação decorrente da DL 30/2020, junto à APS Macedo Eireli, sem ressalvar a existência de preços menores de alguns medicamentos, ofertados por outras empresas, na referida dispensa de licitação.
Norma infringida: princípios da economicidade e da eficiência previstos nos arts. 37 e 70 da Constituição Federal.
Irregularidade 2: Aquisição de medicamentos em lote único, e não por itens, contrariando a Súmula TCU 247, que informa que é obrigatória a admissão da adjudicação por item e não por preço global, nos editais das licitações para a contratação de obras, serviços, compras e alienações, cujo objeto seja divisível, desde que não haja prejuízo para o conjunto ou complexo ou perda de economia de escala, tendo em vista o objetivo de propiciar a ampla participação de licitantes que, embora não dispondo de capacidade para a execução, fornecimento ou aquisição da totalidade do objeto, possam fazê-lo com relação a itens ou unidades autônomas.
Conduta do responsável: Emitir, na condição de assessor jurídico da Semus, o Parecer Jurídico 23/2020, que opinou pela possibilidade da contratação decorrente da DL 30/2020, junto à APS Macedo Eireli, sem ressalvar a aquisição dos medicamentos em lote único, e não por itens.
Norma Infringida: Sumula 247, do Tribunal de Contas da União.
10. A fim de tornar mais inteligível esta instrução, dividir-se-ão as razões justificativas do responsável da seguinte forma: gerais e específicas - estas relacionadas às 'irregularidades 1 e 2' apontadas por esta unidade técnica, na instrução de peça 39. Por conseguinte, as análises pertinentes também serão feitas de forma segregada. 
Razões de justificativa do responsável (peça 53) :
11. De maneira geral, em suma, o responsável informou o que segue:
	a) no âmbito do Parecer Jurídico AJ 23/2020, de 25/5/2020 (peça 57) , restou evidenciado que a análise seria voltada à verificação da legalidade do procedimento de contratação direta por dispensa de licitação em si, restringindo ao exame dos seus aspectos jurídicos, excluídos, portanto, aqueles de 'natureza técnica ou diversa';
	b) o Parecer Jurídico AJ 23/2020, de 25/5/2020, promoveu apontamentos de grande relevância que impediam o prosseguimento do processo no estado em que se encontrava, dentre eles:
	b.1) constatação de datas destoantes entre a 1ª alteração social da empresa selecionada e a respectiva assinatura eletrônica, bem como em relação ao seu balanço de abertura e sua concernente assinatura eletrônica;
	b.2) constatação de ausência de indicação de marca ou fabricante dos medicamentos cotados;
	b.3) constatação de ausência do e-mail enviado a uma das empresas submetidas à cotação de preços;
	b.4) constatação de baixíssimo capital social da empresa contratada, demonstrado no balanço de abertura (R$ 100.000,00) , se comparado ao valor global da presente contratação (R$ 4.343.750,00) , situação que deveria ser efetivamente analisada e sopesada, vez que o baixo poderio financeiro da empresa poderia ensejar inexecução contratual, parcial ou total, comprometendo o enfrentamento ao Covid-19;
	b.5) ausência de apresentação de documento comprobatório, por parte da empresa contratada, atinente à autorização de funcionamento e comercialização por parte da Agência Nacional de Vigilância Sanitária (Anvisa) , nos termos do art. 503 da Lei 6.360/1976;
	c) recomendou, em diferentes tópicos do referido parecer, exímia cautela dos gestores com o gasto do dinheiro público, mesmo considerando a situação de calamidade pública decretada na época da contratação;
	d) o parecer jurídico consigna, mesmo com a possibilidade de utilização da dispensa de licitação fundamentada no art. 4º da Lei 13.979/2020, que seu prosseguimento somente seria possível após o saneamento dos apontamentos retro destacados, o que seria 'condição sine qua non' para a continuidade da tramitação processual;
	e) recomendou que, após a correção ou justificações quanto aos apontamentos realizados, fosse promovido o encaminhamento do processo à Controladoria Geral do Município, para promoção do respectivo controle interno quanto aos aspectos técnicos, econômicos e financeiros contidos no procedimento licitatório, que estariam fora da seara jurídica;
	f) a Coordenação da Gestão de Contratos (setor capitaneado por Renata Freire Amorim) , departamento responsável pela condução do processo licitatório, e a secretária de Saúde (Mariana Jales de Souza) optaram por ignorar as recomendações mais importantes descritas no parecer em comento;
	g) o conteúdo do parecer foi relevante para subsidiar a confecção da Recomendação Conjunta do Ministério Público Estadual (MPE) e do Ministério Público Federal (MPF) , acostada à peça 54, visando à anulação do contrato decorrente da dispensa de licitação (Contrato 133/2020) ;
	h) no Relatório de Instrução 1930/2021-NUFIS2/LIDER4 (peça 55) , o TCE/MA também ressaltou a relevância dos apontamentos constantes do parecer jurídico, bem como o não atendimento por parte da secretária de Saúde do município de Imperatriz/MA. Naquele relatório, optou-se por não acolher as justificativas apresentadas pela secretária, ante a clara ausência de qualquer medida apta a corrigir as incongruências apontadas no Parecer Jurídico AJ 23/2020; e
	i) não há na instrução de diligência qualquer demonstração no sentido de evidenciar que contribuiu, dentro do seu estrito campo de atuação - emissão de opinião, mediante parecer jurídico -, para as irregularidades apontadas, que justificasse sua menção na matriz de responsabilização anexa à instrução de peça 39. Tal matriz não indicou clara e objetivamente qualquer incongruência legal em sua manifestação jurídica;
	j) considera que o parecer emitido por procurador ou advogado de órgão da administração pública não é ato administrativo, citando jurisprudência do Supremo Tribunal Federal (STF) , destacando que a relação de causalidade entre seu parecer e o ato administrativo por parte do gestor que deu causa às ilegalidades do contrato celebrado ao arrepio das manifestações jurídicas perfaz-se em conclusão notoriamente desacertada em relação à manifestação jurídica em comento; 
	k) os gestores são responsáveis pela análise dos preços na condução do processo licitatório, e não o parecerista jurídico. Ou então, em relação à suposta infringência da Súmula 247 do TCU, quando seu atendimento competia exclusivamente à equipe técnica responsável pelo planejamento da contratação, no caso, o Comitê Gestor Local; e
	l) ao contrário da conduta que lhe foi atribuída, em momento algum, manifestou-se favorável à contratação oriunda da dispensa de licitação. A manifestação somente opina pela possibilidade jurídica de utilização da dispensa de licitação prevista na Lei 13.979/2020 (aquisição de fármacos necessários ao combate ao coronavírus, em estrita análise jurídica de verificação da subsunção do fato - necessidade urgente e imperiosa de aquisição de medicamentos para enfrentamento à pandemia de Covid-19) .
Análise:
12. Em que pese o registro das recomendações e/ou ressalvas do Parecer Jurídico AJ 23/2020, de 25/5/2020 (peça 57) , trazido ao presente processo pelo responsável, elas não possuem relação com o que se apura nestes autos: 'violação aos princípios da economicidade e da eficiência que norteiam contratações públicas, positivados no caput do art. 37 da Constituição Federal' e 'aquisição de medicamentos em lote único, e não por itens, contrariando a Súmula TCU 247'. Portanto, não há razão para se tecer maiores comentários no que concerne ao que foi recomendado e/ou ressalvado no parecer em comento.
13. Além disso, dissente-se do entendimento de que as ressalvas mencionadas pelo justificante foram decisivas para recomendação de anulação do Contrato 133/2020 - originário da Dispensa de Licitação 30/2020 - feita pelo MPE/MPF (peça 54) , bem como para o encaminhamento do relatório do TCE/MA (peça 55) , tendo em vista que o cerne dos documentos referenciados versa sobre o sobrepreço dos itens 2, 3 e 4 dos medicamentos adquiridos pela Secretaria de Saúde do município de Imperatriz/MA, no bojo do enfretamento da pandemia da Covid-19.
14. Nesse contexto, em consonância com a instrução de peça 39, cabe rememorar que aquelas irregularidades destacadas por esta unidade técnica - 'violação aos princípios da economicidade e da eficiência que norteiam contratações públicas, positivados no caput do art. 37 da Constituição Federal' e 'aquisição de medicamentos em lote único, e não por itens, contrariando a Súmula TCU 247' - decorrem da ausência de ressalvas no parecer jurídico, o que permitiu o prosseguimento da dispensa de licitação da Secretaria de Saúde do município de Imperatriz/MA eivada de sobrepreço - irregularidade que só não se consolidou em razão da atuação do MPF, MPE e TCE/MA, que resultou na devolução de recursos públicos recebidos a maior pela contratada, segundo consignado na instrução de peça 39. 
15. Tem razão o responsável quando menciona que o parecer jurídico se atém a 'aspectos jurídicos', visto que não seria razoável exigir de pareceristas conhecimento de 'natureza técnica ou mercadológica', relacionado ao objeto a ser adquirido. Entretanto, pugna-se que, neste caso concreto, considerando a figura do homem médio, o parecerista teria condições de 'avaliar juridicamente' as irregularidades entranhadas no processo licitatório em discussão, porquanto a análise da sua regularidade deveria ser pautada pelas normas vigentes, por princípios que regem a Administração Pública, entendimentos jurisprudenciais e orientações dos órgãos de controle, segundo depõe excerto do documento (peça 24, p. 144) :
A análise aqui empreendida versará sobre o exame de legalidade de procedimento administrativo, considerando os documentos acostados aos autos até a presente data, em cotejo com a norma vigente, os princípios que regem a Administração Pública, entendimentos jurisprudenciais, e orientações dos órgãos de controle quanto à temática. (grifou-se) 
16. Ao contrário do que defende o Sr. Raffael Cordeiro Milhomem Moreira, observa-se que as avaliações das irregularidades apontadas por esta unidade técnica (violação de princípios que regem a Administração Pública e afronta de súmula do TCU) teriam fundamento no próprio parecer que emitiu (trecho supratranscrito) . Portanto, é possível asseverar que não se trata de avaliação exclusivamente 'técnica ou de preços de mercado', considerando que a documentação pertinente à dispensa de licitação estava à sua disposição, segundo exposto no próprio parecer jurídico, a exemplo da planilha de custos em que os preços dos itens dos medicamentos estavam isoladamente especificados nos três orçamentos coletados pela Secretaria de Saúde (peça 24, p. 90) . O aprofundamento deste exame será feito adiante nesta instrução, quando da análise das irregularidades que lhe foram atribuídas.
17. Não merece guarida o argumento de que parecer emitido por procurador ou advogado de órgão da administração pública não é ato administrativo, uma vez que a jurisprudência do TCU, consubstanciada no Acórdão 3373/2013-TCU-Plenário, rel. Min. Walton Alencar Rodrigues, orienta que 'A emissão de parecer jurídico pela aprovação de edital contendo irregularidades enseja a responsabilização do parecerista, visto tratar-se de consulta obrigatória que motiva o ato administrativo, passando a deste fazer parte (Lei 8.666/1993, art. 38, parágrafo único) ' (grifou-se) .
18. Ante o exposto, conforme será detalhado adiante, entende-se que a falta cometida pelos demais responsáveis neste processo de representação - Mariana Jales de Souza (CPF XXX.767.783-XX) e Giselly Vieira Gomes (CPF XXX.563.393-XX) - não abona o parecer jurídico sem ressalvas quanto às irregularidades descritas na audiência promovida por este Tribunal. 
19. A despeito das 'irregularidades 1 e 2', em síntese, o responsável disse que:
	a) em relação à ausência de ressalva no parecer jurídico para 'existência de preços menores em alguns itens de medicamentos', não cabe ao parecerista jurídico, obviamente, verificação de preços no âmbito de quaisquer processos de contratação, sendo seu dever verificar os aspectos legais da contratação pretendida, a exemplo da presença de justificativa quanto ao preço da dispensa de licitação em análise (peça 24, p. 74-77) ;
	b) a análise de preços da dispensa de licitação ficou a cargo da Sra. Renata Freire Amorim, coordenadora do departamento do setor de contratos da Semus, conforme se comprova no Ofício GAB 106/2020, de 9/6/2020 (peça 56) , remetido pela secretária de Saúde do município à referida coordenadora;
	c) em relação à ausência de ressalva no parecer jurídico para a 'aquisição de medicamentos dos medicamentos em lote único e não por itens', competia à equipe de planejamento da contratação - no caso, o Comitê Gestor Local - sopesar a viabilidade de parcelamento da contratação, em tantos itens quanto se comprovassem técnica e economicamente viáveis, somado aos riscos emergenciais a serem majorados em caso de fracasso da contratação;
	d) em que pese os itens da contratação serem divisíveis, há de se considerar que a busca incessante, à época da pandemia, pelos medicamentos a serem contratados desencadeou em inegável disputa mercadológica, com a consequente escassez dos referidos fármacos. O Comitê Gestor Local optou pela concatenação do fornecimento dos referidos medicamentos por parte de uma única empresa, de modo a imprimir agilidade e uniformidade no abastecimento dos concernentes insumos, reduzindo o risco de um resultado não desejado, notadamente, o fracasso em não se obter um ou mais dos medicamentos que compunham o 'kit covid'. Sendo assim, não é possível exigir do parecerista o dever de ressalvar a adjudicação por item e não por lote, quando o Comitê Gestor Local, conforme sua estratégia em saúde em evitar o risco de execução satisfatória, buscou a contratação de única empresa, conforme dispõe o objeto do projeto básico (peça 24, p. 8-19) .
Análise:
20. Inicialmente, convém mencionar que o Sr. Raffael Cordeiro Milhomem Moreira comete um equívoco ao afirmar que a Sra. Renata Freire Amorim, coordenadora do departamento do setor de contratos da Semus, foi responsável por analisar os preços da dispensa de licitação previamente à emissão do seu parecer, trazendo como evidência o Ofício GAB 106/2020, de 9/6/2020 (peça 56) . Na realidade, ao compulsar o processo licitatório, verifica-se que o documento em referência contextualiza determinação da secretária de Saúde do município de Imperatriz/MA para reanálise de preços do Contrato 133/2020 (originário da Dispensa de Licitação 30/2020) já em execução, a fim de viabilizar eventual readequação dos preços contratados (peça 24, p. 190) . Destaca-se que essa medida adotada pela secretária de Saúde ocorreu no âmbito da Recomendação Conjunta do MPF/MPE que já vislumbrava o sobrepreço da contratação (peça 54) .
21. Assim, não há evidência de que aquela suposta responsável, Sra. Renata Freire Amorim, teria promovido a análise de preços antes da emissão do parecer jurídico em discussão, tal como afirma o justificante.
22. Por óbvio, não está entre as funções do parecerista jurídico realizar procedimento de pesquisa para estimativa de preços em contratações públicas, tampouco analisar de forma minuciosa e aprofundada os valores praticados na licitação. Por outro lado, no presente caso concreto, vale lembrar mais uma vez, o responsável teve à sua disposição a planilha de custos que continha os valores dos quatro itens de medicamentos que constavam das propostas dos potenciais fornecedores, sendo perceptível que os itens 2 (ivermectina) e 3 (zinco) da proposta da Ômega Hospitalar (proposta considerada globalmente mais vantajosa pela Secretaria de Saúde do município de Imperatriz/MA) estariam acima dos preços dos respectivos itens da cotação da empresa Opção (peça 24, p. 90) .
23. Essa constatação não se trata de análise profundamente técnica, mercadológica ou estranha à seara jurídica, como defende o justificante, ela deveria ser analisada à luz do caput do art. 3º da Lei 8.666/1993 que disciplina que a licitação se destina a garantir a seleção de proposta mais vantajosa para a Administração Pública.
24. Ainda, considerando que a manifestação do parecer se baseia ou deveria se basear também em entendimentos jurisprudenciais, segundo já exposto nesta instrução, caberia ao parecerista avaliar ou suscitar o questionamento se a contratação por itens, como regra, teria mais vantagem econômica do que a adjudicação global, nos termos da Súmula TCU 247, ressalvando isso no seu parecer. Tal súmula foi construída com fundamento nos seguintes dispositivos da Lei 8.666/1993, in verbis.
Art. 15. As compras, sempre que possível, deverão:
[...]
IV - ser subdivididas em tantas parcelas quantas necessárias para aproveitar as peculiaridades do mercado, visando economicidade;
[...]
Art. 23.  As modalidades de licitação a que se referem os incisos I a III do artigo anterior serão determinadas em função dos seguintes limites, tendo em vista o valor estimado da contratação:
[...]
§ 1° As obras, serviços e compras efetuadas pela Administração serão divididas em tantas parcelas quantas se comprovarem técnica e economicamente viáveis, procedendo-se à licitação com vistas ao melhor aproveitamento dos recursos disponíveis no mercado e à ampliação da competitividade sem perda da economia de escala. (grifou-se) 
25. O parecer jurídico em discussão não traz qualquer manifestação ou ressalva, no sentido de alertar o gestor sobre a possível ilegalidade e contrariedade da jurisprudência do TCU. O argumento de que o projeto básico da contratação previa a contratação de única empresa não merece prosperar porque não convém ao parecerista presumir que a contratação pública esteja fielmente de acordo com a lei e a jurisprudência, cabendo-lhe o cotejamento da forma como procedeu nas demais irregularidades ressalvadas naquele parecer, que foram exaustivamente elencadas por ele no expediente em que apresenta as suas razões de justificativa (peça 53) . 
26. Assim, sendo regra que a licitação visa a garantir o preço mais econômico, bem como que a adjudicação deve ser feita por itens, e não por preço global, de acordo com a norma vigente e a jurisprudência deste Tribunal, pode-se concluir que, ao não ressalvar tais constatações perceptíveis ao parecerista médio, houve, no mínimo, falha na manifestação jurídica contida no parecer. 
27. Dessa forma, deve-se rejeitar as razões de justificativa do Sr. Raffael Cordeiro Milhomem Moreira, uma vez que, com fundamento na análise realizada nesta instrução, não conseguiram afastar as condutas que lhe foram atribuídas.
28. Por outra perspectiva, não seria proporcional aplicar-lhe a multa prevista no inc. II do art. 58 da Lei 8.443/1992, uma vez que não é possível afirmar que a ausência de ressalvas quanto às 'irregularidades 1 e 2' elencadas na matriz de responsabilização anexa à instrução de peça 39 decorre de dolo ou de erro grosseiro, em consonância com o que prevê o art. 28 do Decreto-Lei 4.657/1942 (Lei de Introdução às normas do Direito Brasileiro - LINDB) . Tal entendimento está de acordo com a jurisprudência deste Tribunal, consubstanciada no Acórdão 1857/2011-TCU-Plenário, Ministro-Substituto André de Carvalho: 'Para a responsabilização de parecerista jurídico em processo licitatório é necessário que se comprove que, na emissão da opinião, houve erro grosseiro ou inescusável, com dolo ou culpa'.
29. Ainda acerca da proporcionalidade, deve ser levado em consideração que o justificante se manifestou no parecer jurídico a despeito de outras irregularidades presentes na dispensa de licitação em análise com vistas a resguardar o bom andamento da dispensa de licitação, sendo possível afirmar que agiu de boa-fé, com fulcro na jurisprudência do TCU.
[Acórdão 2742/2019-TCU-Segunda Câmara, rel. Ministro-Substituto Marcos Bemquerer]
A boa-fé, no âmbito dos processos do TCU, não decorre de presunção legal geral. Deve estar corroborada em contexto fático e de condutas propício ao reconhecimento dessa condição em favor dos responsáveis. (grifou-se) 
30. Repisa-se que as demais responsáveis, Mariana Jales de Souza (CPF XXX.767.783-XX) e Giselly Vieira Gomes (CPF XXX.563.393-XX) , regularmente notificadas da audiência (peças 45 e 63) , não apresentaram as suas respectivas razões de justificativa para as condutas que lhes foram imputadas. Portanto, devem ser consideradas revéis, nos termos do art. 12, § 3º, da Lei 8.443/1992, e não aproveitam as alegações apresentadas pelo Sr. Raffael Cordeiro Milhomem Moreira."
4.	Em conclusão, a unidade técnica apresentou a seguinte proposta de encaminhamento:
"33.1.	conhecer da representação, satisfeitos os requisitos de admissibilidade constantes no art. 237, inciso VI e parágrafo único, do Regimento Interno/TCU, e no art. 103, § 1º, da Resolução - TCU 259/2014;
33.2.	no mérito, considerar a presente representação procedente;
33.3.	considerar revéis as responsáveis Mariana Jales de Souza (CPF XXX.767.783-XX) , secretária de Saúde do município de Imperatriz/MA, e Giselly Vieira Gomes (CPF XXX.563.393-XX) , coordenadora da Divisão de Vigilância em Saúde e membro do Comitê Gestor da Covid de Imperatriz/MA, nos termos do art. 12, § 3º, da Lei 8.443/1992;
33.4.	aplicar às responsáveis Mariana Jales de Souza (CPF XXX.767.783-XX) , secretária de Saúde do município de Imperatriz/MA, e Giselly Vieira Gomes (CPF XXX.563.393-XX) , coordenadora da Divisão de Vigilância em Saúde e membro do Comitê Gestor da Covid de Imperatriz/MA, a multa prevista no art. 58, inciso II, da Lei 8.443/1992, c/c o art. 268, II, do Regimento Interno do TCU, fixando prazo de quinze dias, a contar da notificação, para que comprovem, perante este Tribunal (art. 214, III, 'a', do RI/TCU) , o recolhimento da dívida aos cofres do Tesouro Nacional, atualizada monetariamente desde a data do presente acórdão até a do efetivo recolhimento, se for paga após o vencimento, na forma da legislação em vigor;
33.5.	rejeitar as razões de justificativa apresentadas por Raffael Cordeiro Milhomem Moreira (CPF XXX.321.753-XX) , assessor jurídico da Secretaria de Saúde do município de Imperatriz/MA, em relação às 'irregularidades 1 e 2' da audiência, deixando, excepcionalmente, de lhe aplicar a multa legal, em sintonia com o princípio administrativo da proporcionalidade, diante dos elementos de convicção até aqui obtidos pelo Tribunal;
33.6.	autorizar, caso requerido, nos termos do art. 26 da Lei 8.443/1992, e do art. 217 do RI/TCU, o parcelamento das dívidas em até 36 parcelas, com a atualização monetária e os correspondentes acréscimos legais, esclarecendo ao responsável que a falta de pagamento de qualquer parcela importará no vencimento antecipado do saldo devedor, sem prejuízo das demais medidas legais;
33.7.	autorizar, desde logo, nos termos do art. 28, inciso II, da Lei 8.443/1992, a cobrança judicial da dívida;
33.8.	informar à Prefeitura de Imperatriz/MA do acórdão que vier a ser proferido, destacando que o relatório e o voto que fundamentam a deliberação ora encaminhada podem ser acessados por meio do endereço eletrônico www.tcu.gov.br/acordaos; e
33.9.	encaminhar cópia da deliberação que vier a ser proferida aos responsáveis ouvidos em audiência: Mariana Jales de Souza (CPF XXX.767.783-XX) , Giselly Vieira Gomes (CPF XXX.563.393-XX) , Raffael Cordeiro Milhomem Moreira (CPF XXX.321.753-XX) , bem como aos seus respectivos representantes legais"
	É o relatório.

Daniel Endrigo Almeida Macedo (7018/OAB-MA) e Caio Cesar de Oliveira Luciano (11.798/OAB-MA), representando Mariana Jales de Souza; Alessandra Belfort Braga (7472/OAB-MA), representando Prefeitura Municipal de Imperatriz/MA

Não atuou

REPRESENTAÇÃO. AQUISIÇÃO PÚBLICA VOLTADA AO ENFRENTAMENTO DA COVID-19. COMPRA DE MEDICAMENTOS PELA PREFEITURA DE IMPERATRIZ/MA. IRREGULARIDADES. AUSÊNCIA DE DANO AO ERÁRIO. AUDIÊNCIAS. REVELIA. REJEIÇÃO DAS RAZÕES DE JUSTIFICATIVAS APRESENTADAS POR UM DOS RESPONSÁVEIS. PROCEDÊNCIA. MULTA.

REPRESENTAÇÃO (REPR)

Trata-se de representação autuada em cumprimento a despacho da Ministra Ana Arraes no TC-Processo 016.867/2020-3, que versa sobre o acompanhamento das aquisições públicas voltadas ao enfrentamento da covid-19, exceto as efetuadas pelo Ministério da Saúde, realizado a partir de informações captadas no Diário Oficial da União, Ouvidoria, editais e contratos publicados em sites de órgãos governamentais.
No presente processo examina-se especificamente a aquisição de medicamentos realizada pela Secretaria de Saúde - Semus do Município de Imperatriz/MA, por meio do Contrato 133/2020, no qual foram identificados indícios de sobrepreço.
Os responsáveis foram chamados em audiência em razão de duas irregularidades: (i)  "aquisição dos medicamentos Ivermectina, Zinco e Enoxaparina Sódica, quando havia no processo de aquisição oferta destes itens por preços inferiores"; e (ii) "aquisição de medicamentos em lote único, e não por itens, contrariando a Súmula TCU 247".
Os três agentes públicos chamados foram: Mariana Jales de Souza, então Secretária Municipal de Saúde, por ratificar a dispensa de licitação e firmar o contrato decorrente; Giselly Vieira Gomes, na condição de Coordenadora da Divisão de Vigilância em Saúde e membro do Comitê Gestor da Covid de Imperatriz, por subscrever o Termo de Justificativa que avalizou o resultado da dispensa de licitação; e Raffael Cordeiro Milhomem Moreira, assessor jurídico da Semus, por emitir o parecer jurídico que opinou pela possibilidade da contratação.
Devidamente notificados, apenas Raffael Cordeiro apresentou razões de justificativa, que foram examinadas pela Selog. A unidade técnica entende que os argumentos apresentados não afastam a falha na manifestação jurídica contida no parecer, de forma que propõe que suas razões de justificativa sejam rejeitadas. Todavia, admitindo não ser possível afirmar que a falha decorreu de dolo ou erro grosseiro e reconhecendo a boa-fé do responsável, deixa de propor aplicação de sanção em relação a ele.
Em relação às demais responsáveis, propõe que sejam consideradas revéis, com consequente imputação da multa prevista no art. 58 da Lei 8.443/1992.
Concordo, integralmente, com a instrução técnica e incorporo seus fundamentos a estas razões de decidir.
Este é mais um processo que explicita que, sob pretexto de se concretizar uma aquisição supostamente urgente e inadiável de materiais para o tratamento dos pacientes de covid-19, gestores públicos deixaram de realizar procedimentos básicos de uma contratação pública.
Consoante já me manifestei em outros processos semelhantes, é certo que a circunstância dramática da pandemia justificou a simplificação e a desburocratização de procedimentos administrativos, notoriamente morosos, para viabilizar o premente tratamento dos infectados pelo coronavírus. Essa necessidade, como é de amplo conhecimento, foi reconhecida e contemplada pelo ordenamento jurídico nacional - cito, de forma exemplificativa, a edição das Leis 13.979/2020, 14.010/2020, 14.065/2020 e das Medidas Provisórias 926, 927, 928 e 951, todas de 2020.
Todavia, ocorre que, no caso em análise, os gestores públicos tomaram decisões ou deixaram de adotar algumas precauções que, mesmo em uma crise sanitária, não poderiam ter sido negligenciadas, sob pena de propiciar práticas lesivas ao interesse público.
A opção pela adjudicação global proporcionou que o procedimento de seleção da empresa a ser contratada tenha se limitado à comparação do valor total das propostas recebidas, sem a adequada identificação do menor preço ofertado para cada um dos medicamentos. Uma das propostas, da empresa Pró-Remédios (peça 24, pág. 91) , continha duas versões para o mesmo remédio - a de referência e respectivo genérico, que somadas geravam um preço global muito elevado, inadequado para comparação com outras propostas.
Salta aos olhos a diferença dos preços unitários entre as propostas. Ressalte-se que o orçamento da contratação em exame não era composto de diversas planilhas de composições unitárias, de difícil leitura e compreensão, mas contemplava apenas quatro medicamentos. Também não foram recebidas dezenas de propostas, que demandassem profundas análises ou elaborada compatibilização, visto que somente três empresas acorreram ao chamamento.
Mesmo assim, a empresa A P S Macedo Eireli foi contratada tendo oferecido o preço unitário de R$ 76,00 para o medicamento de referência "Clexane (40mg) ", ao passo que havia proposta para fornecimento do mesmo produto, em sua versão genérica, por R$ 36,80 - redundando em um sobrepreço potencial de R$ 1.568.000,00, ante a previsão de aquisição de 40 mil unidades.
Por determinação do Tribunal de Contas do Estado do Maranhão - TCE/MA, a Semus rescindiu o Contrato 133/2020 e obteve da empresa contratada a devolução do valor considerado como sobrepreço, calculado pela diferença entre o valor unitário contratado e o menor preço ofertado para o mesmo medicamento pelas demais empresas consultadas. Dessa forma, o superfaturamento, embora inicialmente tenha sido materializado, já foi reparado.
Subsistem, todavia, as irregularidades que deram causa ao sobrepreço. Nesse ponto, por seus fundamentos, concordo com a instrução técnica, e entendo que as condutas dos responsáveis merecem uma justa reprimenda, compatível com suas responsabilidades.
Os documentos juntados aos autos deixam claro o nexo de causalidade entre as condutas de Mariana Jales e de Giselly Vieira e as irregularidades detectadas. A opção de ambas pelo silêncio, ao serem chamadas em audiência neste Tribunal, impede que outros elementos sejam avaliados em sua defesa.
Assim, proponho que se aplique à ex-Secretária de Saúde, Mariana Jales, gestora responsável pela autorização da contratação e pela celebração do contrato, a multa do art. 58, inc. II, da Lei 8.443/92, no valor de R$ 6.000,00. Em relação a Giselly Vieira, considerando sua participação limitada, fixo o valor da multa em R$ 4.000,00, com base no mesmo fundamento legal.
Também acompanho a unidade especializada ao reconhecer não haver comprovação de dolo ou erro grosseiro na elaboração do parecer jurídico, elementos que, à luz da jurisprudência desta Corte, poderiam levar à responsabilização de seu autor.
	Ante o exposto, VOTO pela adoção da minuta de acórdão que submeto a este Colegiado.
TCU, Sala das Sessões, em 26 de outubro de 2022.
JORGE OLIVEIRA 
Relator